最高法院刑事判決　　　　　　　　　　　　　　　　　八十七年度台非字第六六號
　　上訴人　最高法院檢察署檢察總長
　　被　告　甲○○
右上訴人因被告違反商業登記法案件，對於台灣高等法院中華民國八十六年九月四日
第二審確定判決（八十六年度上易字第五○四二號，起訴案號：台灣台北地方法院檢
察署八十五年度偵字第二二三五五號），認為違法，提起非常上訴，本院判決如左：
    主  文
原判決及第一審判決關於違背法令部分撤銷。
    理  由
非常上訴理由稱：「按判決不適用法則，或適用不當者，為違背法令，刑事訴訟法第
三百七十八條定有明文。本件原確定判決認被告甲○○在台北市○○路一三九號一樓
及同址其他樓層經營旅館業務，確有以蝶戀花有限公司名義申請公司登記，該公司登
記所營事業包括旅館業務之經營，實際亦經營旅館業務，是蝶戀花有限公司既是公司
組織，即非商業登記法規範對象之商業，故無違反商業登記法之情形云云。惟查商業
登記法所稱之商業謂以營利為目的，以獨資或合夥方式經營之事業，該法第二條亦有
明文規定。該事業若已辦理公司登記，固不受該法之規範，然被告所開設之蝶戀花有
限公司因超出營利事業登記範圍，經營旅館業務，為經濟部兩次發函限期改正，期滿
仍未改正，經濟部乃於民國八十四年三月二十三日命令解散，並於同年八月十四日撤
銷公司登記，有經濟部經（八四）商字第八四二○三八四五號函及經（八四）商字第
二一八五二四號、經（八七）商一字第八七二○三一五一號函附卷可稽。復經台北市
政府相關單位於八十五年七月二十一日、八十五年八月十五日、八十五年九月十四日
三次查獲被告仍於原址繼續經營旅館業務，因其所經營旅館，已非以公司組織形態經
營，自係商業登記法第三條所稱之「商業」。台北市政府依商業登記法作成命令停業
，罰鍰處分並完成送達程序，應認被告違反商業登記法第三十二條第二項之規定。原
確定判決未注意及此，認定事實復未依卷內證據而逕行認定被告經營商業，已有公司
登記，亦係消極未適用商業登記法而遽為被告無罪之諭知。其認定事實不依證據，致
適用法則不當，自屬判決違背法令。案經確定，爰依刑事訴訟法第四百四十一條、第
四百四十三條提起非常上訴，以資匡正。」等語。
本院按判決不適用法則或適用不當者，為違背法令，刑事訴訟法第三百七十八條定有
明文。原確定判決認被告甲○○在台北市○○路一三九號一樓及同址其他樓層經營旅
館業務，確有以「蝶戀花有限公司」名義申請公司設立登記，該公司登記所營事業包
括旅館業務之經營，實際亦經營旅館業務，蝶戀花有限公司既為公司組織，即非商業
登記法所規範之對象，自無從違反商業登記法，因而維持第一審諭知被告無罪之判決
，駁回檢察官在第二審之上訴。惟查商業登記法所稱商業，謂以營利為目的，以獨資
或合夥方式經營之事業，該法第二條定有明文。該事業若已辦理公司設立登記，固不
受該法之規範，然被告所負責之蝶戀花有限公司，雖於民國八十二年八月五日申請設
立登記，取得經濟部發給之公司執照及台北市政府發給之北市建一公司（八二）字第
三三二二八四號營利事業登記證，（見偵卷第十六、十七頁），但因該公司超出營利
事業所登記經營寢具用品、床單、棉被等買賣業務範圍而經營旅館業務，經經濟部兩
次發函限期改正，期滿仍未改正，經濟部乃於八十四年三月二十三日命令解散，並於
同年八月十四日撤銷該公司登記，有經濟部經（八四）商字第八四二○三八四五號、
經（八四）商字第二一八五二四號函各一份，及台北市政府建設局八十六年六月十四
日北市建一字第八六二三七三七一號函，附於台灣台北地方法院檢察署八十六年度請
上字第八八七號卷，暨經濟部商業司八十七年二月二十七日經（八七）商一字第八七
二○三一五一號函附本院卷足稽。且經台北市政府相關單位，先後於八十五年七月二
十一日、八月十五日、九月十四日三次查獲被告仍於原址繼續經營旅館業務。查蝶戀
花有限公司既於八十四年八月十四日經撤銷公司登記，則其此後經營旅館業務，即非
以公司組織形態經營，自係商業登記法第二條所稱之「商業」。台北市政府依商業登
記法相關規定作成命令停業、罰鍰及再罰鍰處分並完成送達程序，被告仍不停止經營
旅館業務，其行為顯違反商業登記法第八條第三項之規定，應依同法第三十三條第二
項處罰（非常上訴意旨誤為同法第三十二條第二項）。原確定判決疏未注意及此，致
其論斷與卷內資料不符，遽而維持第一審諭知被告無罪之判決，適用法則殊有未當，
自屬判決違背法令。案經確定，非常上訴意旨執以指摘，洵有理由。顧此違誤，尚非
於被告不利，應僅將原判決及第一審判決關於違背法令部分撤銷，以資糾正。
據上論結，應依刑事訴訟法第四百四十七條第一項第一款前段，判決如主文。
中      華      民      國    八十七    年     三       月    二十七    日
                              最高法院刑事第二庭
                                  審判長法官  施  文  仁
                                        法官  陳  炳  煌
                                        法官  張  淳  淙
                                        法官  洪  文  章
                                        法官  林  錦  芳
      右正本證明與原本無異
                                              書  記  官
中      華      民      國    八十七    年     四       月     一       日
